【裁判字號】    96,簡上,6
【裁判日期】    970111
【裁判案由】    業務過失傷害
【裁判全文】
臺灣新竹地方法院刑事判決               96年度簡上字第6號
上  訴  人
即  被  告  甲○○
上列上訴人即被告因業務過失重傷害案件，不服本院竹北簡易庭
於中華民國九十五年十一月三十日所為之九十五年度竹北交簡字
第三七九號第一審簡易判決（聲請案號：臺灣新竹地方法院檢察
署九十五年度調偵字第一０五號）提起上訴，本院管轄第二審之
合議庭判決如下：
    主      文
原判決撤銷。
甲○○犯業務過失傷害致人重傷罪，處有期徒刑伍月，如易科罰
金，以銀元佰元即新臺幣玖佰元折算壹日；減為有期徒刑貳月
又拾伍日，如易科罰金，以銀元佰元即新臺幣玖佰元折算壹日
。緩刑年，並應依本院九十六年度簡附民上字第一六號和解筆
錄內容，給付新臺幣壹拾伍萬元予被害人乙○○。
    事      實
一、甲○○平日以駕駛大貨車載運貨物為業，為從事業務之人，
    其於民國九十四年十月十七日晚間某時許，駕駛車牌號碼八
    Ｕ－七一一號自用大貨車，沿新竹縣新埔鎮由竹北往關西方
    向行駛，行經新竹縣新埔鎮○○里○○路新石高幹一七號電
    桿對面路段時，甲○○明知駕駛汽車發生故障不能行駛，應
    設法將車輛移置於無礙交通之處，該故障車輛在未移置前或
    移置後均應在適當距離樹立車輛故障標誌用以警告駕駛人，
    使行經該車道之車輛得以安全繞行至他車道通過等情，而依
    當時天氣晴、夜間有照明、柏油路面乾燥、無缺陷亦無障礙
    物之柏油路面等情狀並無不能注意之情事，竟疏於注意，於
    駕駛上開車輛發生故障不能行駛之際，未設法將車輛移置於
    無礙交通處所，亦未在該車輛前、後方適當距離樹立車輛故
    障標誌或開啟車輛後方閃光警示燈之情況下，貿然將前揭車
    輛停放於上開地點路旁，並佔用機車專用道後，即步行前往
    位於該路段六三０號之觀達汽車修理廠尋求援助，而任往來
    之機車駕駛人於是時夜間光線不若日間清楚之際，需自行觀
    察路況繞行至快車道通過。迨於同日十八時三十五分許，乙
    ○○騎乘車牌號碼ＭＫ三－四五三號重型機車同向駛至該處
    ，亦疏於注意汽車行駛時，駕駛人應注意車前狀況，並隨時
    採取必要之安全措施，且依當時情形並無不能注意之事由之
    情況下，仍不慎自後方正面直接撞擊甲○○停放之上開大貨
    車車尾，致乙○○人車倒地，適甲○○自車廠走出，見狀旋
    要求前揭車廠員工葉茂晃呼叫救護車並報警處理，詎甫以電
    話求救未及救護乙○○之際，陳坤兆（所涉過失傷害部分，
    業經被害人乙○○撤回告訴而另為不起訴處分）駕駛車牌號
    碼ＪＵ－八一七七號自用小客車沿快車道同向駛至，其亦疏
    於注意車前狀況並隨時採取必要之措施，且依當時情形，並
    無不能注意之情事，復疏於注意，撞擊已倒地之乙○○重機
    車車輪而連環肇事，終致乙○○受有頭骨骨折併腦水腫與顱
    內出血、肺部挫傷併肺內出血及全身多數擦傷及撕裂傷等傷
    害，嗣乙○○於陸續接受顱骨切開、顏面骨折開放性復位併
    內固定、頭顱成形術及右眼眶重建等手術治療，仍因有左側
    嗅神經功能喪失，並主訴有複視及嗅覺喪失等情形，而經醫
    師判定係屬難治之重傷害。甲○○於案發時在警方人員未知
    肇事人姓名前停留現場，並央請車廠人員葉茂晃報警及請求
    救護車，且主動向該管公務員即前來處理之警員自首而接受
    裁判，而查悉上情。
二、案經乙○○訴由新竹縣警察局新埔分局報告臺灣新竹地方法
    院檢察署檢察官偵查後聲請簡易判決處刑。
    理      由
一、按被告以外之人於審判外之言詞或書面陳述，除法律另有規
    定者外，不得作為證據，刑事訴訟法第一百五十九條第一項
    固有明文規定。惟被告以外之人於偵查中向檢察官所為之陳
    述，除顯有不可信之情況者外，得為證據。被告以外之人於
    審判外之陳述，雖不符刑事訴訟法第一百五十九條之一至之
    四之規定，惟經當事人於審判程序同意作為證據，法院審酌
    該言詞陳述或書面陳述作成時之情況，認為適當者，亦得為
    證據，復為同法第一百五十九條之一第二項、第一百五十九
    條之五第一項所明定。本案證人即告訴人乙○○、證人陳坤
    兆於警詢及偵查中之陳述，及證人即告訴人之父丙○○、被
    告之妻王秀鳳、葉茂晃等於警詢時之證述，均無顯不可信之
    情況，並經被告甲○○同意援引作為證據，本院審酌後亦認
    為適當，故該等證人於審判外之陳述，自得作為本案之證據
    。又按本案認定事實所引用之文書證據，並無證據證明係公
    務員違背法定程式所取得，亦無刑事訴訟法第一百五十九條
    之四之顯有不可信之情況與不得作為證據之情形，本院斟酌
    本案卷內之證據均非非法取得，亦無證明力明顯過低之情形
    ，且經本院於審判期日依法進行證據之調查、辯論，被告於
    訴訟上之程序權，已受保障，前揭各該證據，均得採為證據
    ，先予敘明。
二、本院認定被告犯行之證據及理由：
（一）被告於警詢、偵訊及審理時之自白，且自承因駕駛之上開
      車號自用大貨車突生故障而將之停放於機車專用道上，其
      疏於注意而未於車輛後方放置警告標誌之事實。
（二）告訴人乙○○及證人陳坤兆於警詢及偵訊中、證人丙○○
      、王秀鳳、葉茂晃等於警詢中之證述，可證因被告未於故
      障車輛後方擺設警告標誌，令告訴人駕駛機車直接撞擊該
      車車尾，倒地後又遭陳坤兆駕車撞擊，終致告訴人受有如
      事實欄所示之傷害之事實。
（三）Ａ２道路交通事故現場圖、道路交通事故調查報告表（一
      ）、（二）、現場照片共三四幀等件，可證被告擅將故障
      車輛停放於機車專用道，致告訴人自後正面直接撞擊該車
      車尾，告訴人倒地後再經證人陳坤兆駕車撞擊之事實。
（四）臺灣省竹苗區車輛行車事故鑑定委員會於九十五年一月二
      十三日出具之竹苗鑑九四０七一０字第０九五五三００三
      一六號函及所附之鑑定意見書、臺灣省車輛行車事故覆議
      鑑定委員會於九十五年五月二十三日出具之府覆議字第０
      九五０一００二八六號函等件，可證告訴人撞擊被告所駕
      車輛後方此階段肇事責任歸屬，以告訴人駕駛重機車於夜
      間未注意車前狀況撞擊停止中之車輛為肇事主因、被告駕
      駛自大貨車故障停車時佔用機車優先道且未於後方擺設警
      告標誌為肇事次因；而告訴人倒地後復遭證人陳坤兆駕車
      撞擊此階段肇事責任歸屬，則以陳坤兆駕駛自小客車未注
      意車前狀況撞擊已肇事之車輛為肇事原因、告訴人因駕駛
      重機車肇事後被撞無肇事原因。
（五）國立臺灣大學醫學院附設醫院分別於九十四年十月二十一
      日、同年十一月十六日、九十五年一月六日、九十五年三
      月六日開立之診斷證明書四份、該院於九十五年十一月八
      日出具之校附醫密字第０九五０二一三一六九號函一紙，
      及東元綜合醫院於九十四年十一月二十三日開立之診斷證
      明書一紙等件，可證告訴人因此受有如事實欄所示傷害之
      事實。
（六）新竹縣警察局新埔分局新埔派出所警員鄧兆光於九十六年
      十二月二十四日出具之職務報告表一紙，可證被告於事故
      後，委託證人葉茂晃報警搶救告訴人，並停留於現場向前
      來處理之警員坦承肇事之自首事實。
（七）按汽車發生故障不能行駛，應即設法將車輛移置於無礙交
      通之處，該故障車輛在未移置前或移置後均應在適當距離
      樹立車輛故障標誌，道路交通安全規則第一百十二條第一
      項第十二款定有明文。次參酌卷附道路交通事故調查報告
      表、現場照片及告訴人出具之中華民國九十四年日出日沒
      時刻表，可知車禍當時天氣晴、夜間有照明、柏油路面乾
      燥、無缺陷亦無障礙物之柏油路面等情狀，並無不能注意
      之情事，惟案發時值夜間，其光線究較白日明顯不足，故
      障車輛擺放地點又係車輛往來頻繁之機車專用道，被告疏
      未注意上開情節，雖係不得已而將故障車輛暫時停放於機
      車專用道，惟其竟未於故障車輛後放置警示標誌或開啟警
      示燈號，致閃避不及之告訴人所騎乘機車之車頭直接撞擊
      該車，導致告訴人受有如上所述之重傷害，足見被告對於
      本件車禍之發生顯有過失。被告雖另辯稱案發當時有開啟
      車輛後方警示燈云云，惟證人即在場之被告之妻王秀鳳於
      警詢時證稱：（有無打警示閃光燈？）沒有等語（參偵查
      卷第一三頁），核與證人葉茂晃出具之證明書陳述被告當
      時並未開啟大燈與閃光燈之情節相符，而證人王秀鳳為被
      告之妻，證人葉茂晃則與被告素不相識亦無仇怨，二人均
      無甘冒偽證罪刑責，設詞誣陷被告之動機或理由存在，所
      為證述應堪採信。又本院查閱案發三分鐘後所拍攝之現場
      照片（參偵查卷第六四頁），該車後方之警示燈確未開啟
      ，且依現場照片（參偵查卷第七一、七四至七七頁）觀之
      ，該車後車燈均隱藏於車體檔泥板字體後方，所顯示之燈
      光是否足以令用路人清楚辨識，亦有疑義，是被告此部分
      辯解，與事實不符，不足採信。
（八）綜上，本件事證明確，被告業務過失重傷害之犯行，已堪
      認定，應予依法論科。
三、論罪及科刑之審酌：
（一）新舊法之比較
  １、重傷害定義之比較：被告行為後刑法第十條第四項關於重
      傷之定義，業已修正為「稱重傷者，謂下列傷害：一、毀
      敗或嚴重減損一目或二目之視能。二、毀敗或嚴重減損一
      耳或二耳之聽能。三、毀敗或嚴重減損語能、味能或嗅能
      。四、毀敗或嚴重減損一肢以上之機能。五、毀敗或嚴重
      減損生殖之機能。六、其他於身體或健康，有重大不治或
      難治之傷害」，觀諸此項修正涉及犯罪行為可罰性要件之
      變更，自應依刑法第二條第一項之規定比較適用。而經新
      舊法比較之結果，新修正刑法將原本非屬於重傷定義之「
      嚴重減損機能」加以列入，增訂「或嚴重減損」之規定，
      並不利於行為人，而應適用有利於被告之行為時即修正前
      之規定。
  ２、罰金刑之比較：按修正後刑法施行法增訂第一條之一規定
      ：「中華民國九十四年一月七日刑法修正施行後，刑法分
      則編所定罰金之貨幣單位為新臺幣。九十四年一月七日刑
      法修正時，刑法分則編未修正之條文定有罰金者，自九十
      四年一月七日刑法修正施行後，就其所定數額提高為三十
      倍。但七十二年六月二十六日至九十四年一月七日新增或
      修正之條文，就其所定數額提高為三倍」；而刑法第三十
      三條第五款則修正為：「主刑之種類如下：五、罰金：新
      臺幣一千元以上，以百元計算之」。是修正後，刑法第二
      百八十四條第二項後段之業務過失重傷害罪之罰金刑最高
      額上限雖無變更，惟最低額下限則提高為新臺幣一千元，
      比較修正前、後之刑法，自以行為時關於科處罰金刑之法
      律較有利被告。
  ３、易科罰金之比較：被告行為時之刑法第四十一條第一項前
      段規定：「犯最重本刑為五年以下有期徒刑以下之刑之罪
      ，而受六個月以下有期徒刑或拘役之宣告，因身體、教育
      、職業、家庭之關係或其他正當事由，執行顯有困難者，
      得以一元以上三元以下折算一日，易科罰金」，其行為時
      之易科罰金折算標準，修正前罰金罰鍰提高標準條例第二
      條前段（現已刪除）規定，就其原定數額提高為一百倍折
      算一日，則被告行為時之易科罰金折算標準，應以銀元三
      百元折算一日，經折算為新臺幣後，應以新臺幣九百元折
      算為一日。惟修正公布施行之刑法第四十一條第一項前段
      則規定：「犯最重本刑為五年以下有期徒刑以下之刑之罪
      ，而受六個月以下有期徒刑或拘役之宣告者，得以新臺幣
      一千元、二千元或三千元折算一日，易科罰金」，比較修
      正前後之易科罰金折算標準，以行為時之舊法較有利於被
      告。
  ４、自首規定之比較：查被告行為時即修正前之刑法第六十二
      條前段規定自首「必」減輕其刑，修正後則為自首「得」
      減輕其刑，此項變動已影響行為人刑罰之法律效果，自屬
      法律有變更，應依刑法第二條第一項規定為新舊法之比較
      。比較修正前、後之自首減輕其刑規定，應以修正前之規
      定較有利於被告。
  ５、緩刑之比較：另被告行為後，刑法第七十四條關於緩刑要
      件之規定，亦有修正，惟按緩刑之宣告，乃係依裁判時之
      情狀考量，故緩刑之宣告，自應逕適用裁判時之法律，而
      無須比較新、舊法。
  ６、綜上比較結果，應以修正前刑法之相關規定對被告較為有
      利。
（二）罪名：核被告所為，係犯刑法第二百八十四條第二項後段
      之業務過失致重傷罪。原聲請簡易判決處刑書意旨認係犯
      同條第一項前段之過失傷害罪，尚有未洽，惟此部分業據
      公訴人當庭更正（參本院上訴審卷第一六、二九、四六頁
      ），即無庸再變更起訴法條，附此敘明。
（三）減輕其刑事由：查本件被告肇事犯罪後，即在犯罪未發覺
      前，委請葉茂晃報警並將告訴人送醫，且向到場處理之該
      管公務員即警員自首，且陳述肇事之經過，而接受裁判，
      應依修正前刑法第六十二條前段自首之規定，減輕其刑。
（四）量刑：爰審酌被告將故障車輛停放於機車專用道上，復未
      設置警告標誌或開啟警示燈號，影響行車安全為本件車禍
      肇事之次因，及告訴人於當時夜間有照明、天晴、視距良
      好之情況下，騎乘重機車未注意車前狀況撞擊停止中之車
      輛為本件車禍肇事主因，過失程度亦非輕微，暨告訴人於
      本院審理時與被告達成民事和解，告訴人並當庭表示願意
      原諒被告等一切情狀，量處如主文所示之刑，並依修正前
      刑法第四十一條第一項前段之規定，諭知易科罰金之折算
      標準。又被告犯罪時間在九十六年四月二十四日以前，合
      於九十六年七月十六日公布生效之中華民國九十六年罪犯
      減刑條例所定之減刑條件，爰依該條例第二條第一項第三
      款、第七條之規定，減其宣告刑二分之一，並諭知易科罰
      金之折算標準。
（五）撤銷改判之說明：原審以被告罪證明確，據以論罪科刑，
      固非無見，惟查，被告之犯罪行為合於九十六年七月十六
      日公布生效之中華民國九十六年罪犯減刑條例所定之減刑
      條件，已如上述，原應依該條例規定，減其宣告刑二分之
      一，原審未及審酌減刑，容有未洽，自應由本院將原判決
      予以撤銷改判，並依法減刑如上。
（六）緩刑之宣告：爰審酌被告前雖因違反廢棄物清理法案件，
      經臺灣桃園地方法院判處有期徒刑一年六月，緩刑四年確
      定，惟於本院宣判前，緩刑已期滿等節，有臺灣高等法院
      被告全國前案紀錄表、臺灣新竹地方法院檢察署被告刑案
      資料查註記錄表等件在卷可參，其於本院審理時與告訴人
      達成民事和解，告訴人當庭表示原諒被告等語（參本院上
      訴卷第六０項），被告經此偵審程序之教訓後，應能知所
      警惕，而無再犯之虞，因認對其所宣告之刑以暫不執行為
      當，爰依修正後刑法第七十四條第一項第一款規定，宣告
      緩刑三年，以勵自新。又「緩刑宣告，得斟酌情形，命犯
      罪行為人向被害人支付相當數額之財產或非財產上之損害
      賠償。」，修正後刑法第七十四條第二項第三款定有明文
      ；被告與告訴人於九十六年十二月二十六日成立和解，被
      告願賠償告訴人共新臺幣十五萬元，並分期支付等情，有
      本院九十六年度簡附民上字第一六號和解筆錄在卷可憑，
      本院斟酌告訴人權益，並給予被告自新機會，認於被告緩
      刑期間，課予依和解筆錄內容履行之負擔，應屬適當，爰
      併命被告依該和解筆錄內容支付十五萬元予告訴人。
四、適用之法律：
（一）刑事訴訟法第四百五十五條之一第一項、第三項、第三百
      六十九條第一項前段、第三百六十四條、第二百九十九條
      第一項前段。
（二）刑法第二條第一項前段、第二百八十四條第二項後段、修
      正前刑法第六十二條前段、修正前刑法第四十一條第一項
      前段、刑法第七十四條第一項第一款、第二項第三款。
（三）中華民國九十六年罪犯減刑條例第二條第一項第三款、第
      七條。
（四）罰金罰鍰提高標準條例第一條前段、修正前罰金罰鍰提高
      標準條例第二條。
（五）現行法規所定貨幣單位折算新臺幣條例第二條。
本案經檢察官何若薇到庭執行職務。
中    華    民    國    97    年    1     月    11    日
                    刑事第五庭  審判長法  官  吳靜怡
                                      法  官  蔡欣怡
                                      法  官  楊麗文
以上正本證明與原本無異。
不得上訴。
中    華    民    國    97    年    1     月    11    日
                                      書記官  蕭惠婷
附錄本案論罪科刑法條全文：
中華民國刑法第二百八十四條第二項
從事業務之人，因業務上之過失傷害人者，處一年以下有期徒刑
、拘役或一千元以下罰金；致重傷者，處三年以下有期徒刑、拘
役或二千元以下罰金。


司法院資訊處製作；財團法人民間司法改革基金會備份。
